ACORDAO-COMPLETO-2516526

ACÓRDÃO 2524/2021 ATA 41/2021 - PLENÁRIO

VISTOS, relatados e discutidos estes autos de representação acerca de supostas irregularidades na condução do Pregão Eletrônico Internacional 40/2020-GPI/DREX/SR/PF/RJ, da Superintendência Regional da Polícia Federal no Rio de Janeiro (SR/PF/RJ) , que tem por objeto o registro de preços para a eventual aquisição de até 23 lanchas de patrulha e interceptação,
ACORDAM os Ministros do Tribunal de Contas da União, reunidos em sessão do Plenário, diante das razões expostas pelo relator, em:
9.1. conhecer da presente representação, para, no mérito, julgá-la parcialmente procedente;
9.2. revogar a medida cautelar adotada mediante o Acórdão 1620/2021-TCU-Plenário;
9.3. determinar à Polícia Federal que inclua, no contrato a ser assinado com a empresa vencedora do certame, como critério de aceitação do objeto, o atendimento das embarcações às certificações previstas no subitem 3.1.1 do Anexo II do Edital do 40/2020-GPI/DREX/SR/PF/RJ, sem implicar, a medida, em custos adicionais à contratante;
9.4. dar ciência à Polícia Federal que afronta o art. 30 da Lei 8.666/1993, o art. 37, inciso XXI da Constituição Federal e a jurisprudência do TCU exigir, na fase de habilitação, as certificações previstas no Caderno de Especificações Técnicas, subitem 3.1.1.1., Anexo II do Edital do PE 40/2020-GPI/DREX/SR/PF/RJ;
9.5. dar ciência desta deliberação à representante, à Polícia Federal (PF) e à empresa Streit Group FZ-LLC;
9.6. arquivar o presente processo, com base no art. 169, inc. V, do Regimento Interno do TCU.

Representação sobre possíveis irregularidades em ocorridas em pregão eletrônico que tem por objeto o registro de preços para a eventual aquisição de até 23 lanchas de patrulha e interceptação.

DPF - SUPERINT. REGIONAL/RJ - MJ.

3. Interessados/Responsáveis: não há.

13.1. Ministros presentes: Bruno Dantas (na Presidência), Benjamin Zymler (Relator), Augusto Nardes, Aroldo Cedraz, Raimundo Carreiro, Vital do Rêgo e Jorge Oliveira.

ACORDAO-COMPLETO-2521037

Acórdão de Relação 25/2022 - Plenário

Acórdão de Relação

METAL CRAFT MARINE INCORPORATED E OUTRO(A/S)

BENJAMIN ZYMLER

Adoto, como parte do relatório, a instrução elaborada no âmbito da Secretaria de Controle Externo da Defesa Nacional e da Segurança Pública (peça 201) :
"Cuidam os autos de representação, formulada pela empresa Metal Craft Marine Incorporated na qual aponta a necessidade de o Tribunal analisar possíveis irregularidades, ocorridas no Pregão Eletrônico Internacional 40/2020-GPI/DREX/SR/PF/RJ, da Superintendência Regional da Polícia Federal no Rio de Janeiro (SRPF/RJ) , que tem por objeto o registro de preços para a eventual aquisição de até 23 lanchas de patrulha e interceptação (peças 1-30 e 33-40) .
A representante requer que o Tribunal determine, em caráter cautelar, que a Polícia Federal (PF) suspenda o andamento do certame em questão e a execução do eventual contrato dele decorrente (peça 1 e peça 36, p. 2-23) . No mérito, postulou a confirmação, em definitivo, do pedido cautelar, além da instauração de processo de declaração de inidoneidade da Streit Group, em razão de ter supostamente ofertado produto inexistente no processo licitatório.
Por meio do Acórdão 1620/2021-TCU-Plenário, Min. Benjamin Zymler (peça 150) , o Tribunal confirmou a medida cautelar deferida pelo relator.
Nesta etapa processual, são avaliados, em especial, os esclarecimentos solicitados à PF e à Streit Group FZ-LLC sobre a exigência de certificações na fase de habilitação do certame.
HISTÓRICO
Em suma, a representante alega (peça 1) :
I.	a lancha ofertada à PF pela empresa Streit Group FZ-LLC, Dragonet LC-12, não consta em nenhum dos quatro atestados de capacidade técnica apresentados, tampouco do seu site, sendo, portanto, um protótipo, o que contraria o disposto no subitem 9.11.2 do Edital, no subitem 22.3 do Estudo Técnico Preliminar e no subitem 26.2 do Anexo VII - Estudo Técnico Preliminar;
II.	a Streit Group FZ-LLC apresentou "autodeclaração", e não atestado;
III.	os atestados de capacidade técnica, emitidos nas línguas inglesa e árabe, e apresentados à PF pela Streit Group FZ-LLC são cópias impressas de imagens obtidas por meio de celular, usando o aplicativo CamScanner, que não foram legalizadas na Embaixada do Brasil nos Emirados Árabes Unidos, o que impediria a realização de uma tradução juramentada no país, conforme estabelecido no subitem 4.7.1 da Portaria 457/2010, que aprova o Manual do Serviço Consular e Jurídico do Ministério das Relações Exteriores;
IV.	o modelo Dragonet M980, que é mencionado em um dos quatro atestados de capacidade técnica apresentados à PF, possui casco em HDPE, que é um polietileno de alta densidade, termoplástico, e não em alumínio, tem 9,8 metros de comprimento, e não de 11 a 12 metros, 2 motores de popa de 250 hp cada, e não 2 motores de centro de 500 hp cada, o que contraria o disposto nos subitens 2.2, 2.5 e 2.6 do Anexo II - Caderno De Especificações Técnicas;
V.	os quatro atestados de capacidade técnica apresentados pela Streit Group FZ-LLC não comprovam a construção e, tampouco, o fornecimento da embarcação requerida pela PF;
VI.	a proposta apresentada tem desenhos extremamente mal projetados, que inviabilizam a construção da lancha, do modelo Dragonet LC-12, da forma como foi projetada, o que poderia colocar em risco a vida dos policiais federais;
VII.	o modelo de embarcação não teria as certificações exigidas no Edital da licitação;
VIII.	problemas no perfil de casco da lancha ofertada à PF, que teria uma angulação de 14º, quando o adequado, para as operações policiais, seria entre 20º e 24º, causariam falta de estabilidade;
IX.	problemas de espaço no compartimento dos motores e nas suas respectivas entradas de ar, que estariam subdimensionadas, podem causar perda de desempenho e resfriamento;
X.	houve problemas na divulgação do certame pois os avisos de licitação, publicados no Diário Oficial da União (DOU) , não continham o termo "internacional", fazendo com que as ferramentas de busca e de captura, usualmente empregadas pelas empresas estrangeiras, não detectassem a abertura da licitação em exame;
XI.	quando o certame foi reaberto, o Edital anterior foi substituído por um novo, não tendo sido republicado da mesma forma que se deu com o texto original;
XII.	o aviso de reabertura, publicado no DOU, não continha o termo "internacional", as ferramentas de busca e de captura por ela utilizadas não detectaram, novamente, nesta ocasião, a existência da licitação em exame; e
XIII.	o documento apresentava falhas, consistentes em lacunas de informação e incongruências, que impediam o dimensionamento adequado de custos e, portanto, inviabilizavam a elaboração de uma proposta, com a segurança jurídica necessária, com relação às obrigações comerciais e operacionais.
Na primeira manifestação nos autos, esta unidade técnica propôs o conhecimento da representação e oitivas da Polícia Federal (PF) , da empresa Streit Group FZ-LLC, declarada vencedora do Pregão Eletrônico Internacional 40/2020-GPI/DREX/SR/PF/RJ, além de diligência à PF (peças 41, 42 e 43) .
Em despacho, na peça 44, o Ministro Relator, Bemjamin Zymler, acolhendo a proposta da unidade técnica, conheceu da representação e autorizou a realização das oitivas e diligência.
Em relação às alegações dos itens i-ix acima, foi efetuada oitiva da PF (peças 46 e 41, p. 13) , para que se manifestasse sobre:
b.1)	 se os atestados de capacidade técnica apresentados pela empresa Streit Group FZ-LLC, declarada vencedora do certame, comprovam o fornecimento do modelo Dragonet M980, mas foram aceitos para provar o fornecimento do modelo Dragonet LC-12, apresentando os documentos e as justificativas técnicas;
b.2)	 se entendeu como similar os modelos Dragonet LC-12 e Dragonet M980, bem como se os modelos são considerados de série, nos termos do subitem 9.11.2 do edital, 22.2 do Estudo Técnico Preliminar e subitem 26.2 do Anexo VII - Estudo Técnico Preliminar, apresentando os elementos comprobatórios e as justificativas técnicas; e
b.3) 	se o modelo Dragonet LC-12 apresenta as certificações exigidas no subitem 22.3.1 do Estudo Técnico Preliminar e no subitem 26.3.1 do Anexo VII - Estudo Técnico Preliminar, apresentando os elementos comprobatórios e a análise/parecer técnico pertinente.
Quanto às alegações dos itens x-xii, propôs-se diligência à PF (peças 47 e 41, p. 13) , para que encaminhasse as seguintes informações, esclarecimentos e/ou documentos:
d.1) 	divulgação do certame, especialmente no exterior; e
d.2) 	realização de eventuais alterações no "novo edital", incluído após a reabertura do certame, em 14/12/2020, que teria alterado o "antigo edital" de forma substancial, a ponto de afetar a formulação das propostas a serem realizadas pelas licitantes, o que exigiria a republicação desse documento, encaminhando as suas duas versões, conforme previsto no art. 21, § 4º, da Lei 8.666/1993, e, também, na jurisprudência pacífica do TCU (Acórdão 658/2008-TCU-Plenário, Acórdão 1873/2014-TCU-Plenário e Acórdão 6613/2009-TCU-Primeira Câmara) .
A alegação do item xiii, por sua vez, já foi afastada na instrução de peça 41, parágrafo 50, ante consideração de que o Pregoeiro respondeu tempestivamente e de forma fundamentada à impugnação do Edital apresentada pela representante.
Em atenção ao contraditório e à ampla defesa, promoveu-se a oitiva da representada (peça 49) .
A resposta da oitiva da PF foi autuada a peças 55-59 e a resposta à diligência a peças 68-71. A representada, por sua vez, teve sua manifestação autuada a peças 73-97.
A manifestação da unidade técnica sobre esses documentos deu-se em pronunciamento uníssono a peças 127, 128 e 129 e foi no seguinte sentido:
a)	com fundamento no art. art. 113, § 1º, da Lei 8.666/1993, c/c os artigos 235 e 237, inciso VII do Regimento Interno/TCU, e no art. 103, § 1º, da Resolução-TCU 259/2014, conhecer da presente representação;
b)	adotar medida cautelar, sem oitiva prévia, com fulcro no art. 276 do Regimento Interno/TCU, tendo em vista a existência dos elementos necessários para sua adoção (parágrafos 59-63) , a fim de que a Polícia Federal suspenda o andamento do Pregão Eletrônico Internacional 40/2020-GPI/DREX/SR/PF/RJ, até que o Tribunal delibere sobre o mérito da matéria ora em apreço e, caso algum contrato já tenha sido firmado, abstenha-se de praticar qualquer ato com vistas à sua execução, até a deliberação definitiva desta Corte;
c)	realizar a oitiva da Polícia Federal, com amparo no art. 276, § 3º, c/c art. 250, V, todos do Regimento Interno/TCU, para que, no prazo de quinze dias, se pronuncie em relação aos pressupostos da cautelar deferida, em especial sobre:
c.1)	exigir certificados previstos no Caderno de Especificações Técnicas, subitem 3.1.1.1., Anexo II do Edital, na fase de habilitação, em afronta ao art. 30 da Lei 8.666/1993, à Constituição Federal, art. 37, inc. XXI, e à jurisprudência do TCU que considera que tais documentos somente podem ser exigidos na fase de execução contratual, com a devida justificativa (parágrafos 13-45) ; e
c.2)	eleger o momento para a entrega das mencionadas certificações, em ato contraditório ao previsto no edital, que define sua exigibilidade no momento da habilitação e não os prevê como critério de entrega e aceitação objeto (parágrafos 13-45) ;
d)	realizar a oitiva da empresa Streit Group FZ-LLC, com amparo no art. 276, § 3º, c/c art. 250, V, todos do Regimento Interno/TCU, para que, no prazo de quinze dias, se pronuncie em relação aos pressupostos da cautelar deferida, em especial sobre a exigência de certificados previstos no Caderno de Especificações Técnicas, subitem 3.1.1.1., Anexo II do Edital, na fase de habilitação, em afronta à jurisprudência do TCU que considera que tais documentos somente podem ser exigidos na fase de execução contratual, com a devida justificativa (parágrafos 13-45) ;
e)	indeferir pedido de ingresso nos autos como interessada da empresa Metal Craft Marine Incorporated, nos termos da jurisprudência do TCU, a exemplo do Acórdão 1642/2016-TCU-Plenário, Ministro Walton Alencar Rodrigues (parágrafo 58) ; e
f)	comunicar à empresa Metal Craft Marine Incorporated, representante, à Polícia Federal (PF) e a empresa Streit Group FZ-LLC a decisão que vier a ser adotada nestes autos.
 (grifo no original) 
Antes do pronunciamento ministerial, a representante entrou com novo pedido de ingresso como parte interessada (peça 130-131) e a PF e a representada apresentaram memoriais (peças 132-135) .
Em seu pronunciamento, o Ministro Relator Benjamin Zymler acolheu na íntegra a proposta da unidade técnica (peça 136, p. 4-5) , determinando-lhe ainda que:
 (...) por ocasião da análise do mérito da presente representação, examine a documentação acostada aos autos após o encaminhamento do processo ao meu gabinete, bem como apresente uma descrição detalhada dos fatos relativos à fase competitiva, contemplando as propostas e lances ofertados, aos procedimentos de habilitação e de classificação das propostas e a eventuais recursos e, ainda, avalie em que medida as exigências editalícias objeto das oitivas teriam limitado a competitividade do certame (peça 136, p. 5) .
A oitiva da Polícia Federal foi realizada por meio do Ofício 34977/2021-TCU/Seproc (peça 137) e respondida, após concessão de prorrogação de prazo (peças 159, 160 e 162) , por meio dos documentos autuados a peças 171-176.
A oitiva da representada foi realizada por meio do Ofício 34980/2021-TCU/Seproc (peça 139) e respondida por meio do documento autuado a peças 143.
A cautelar concedida pelo relator foi referendada por meio do Acórdão 1620/2021-TCU-Plenário, Min. Benjamin Zymler (peça 150) .
A representada apresentou pedido de ingresso nos presentes autos como interessada (peça 158) , instruído favoravelmente pela unidade técnica (peça 161) e atendido pelo Relator (peça 162) .
O Acórdão 1620/2021-TCU-Plenário foi agravado pela representada (peça 164) e embargado pela representante (peças 177 e 186) , com contestação, aos embargos, pela representada (peça 181) .
A representante apresentou, ainda, agravo (peças 182 e 184) contra o Despacho do Relator (peça 136) que indeferiu seu ingresso como interessada e, por fim, apresentou memorial a peças 189.
Por meio do Acórdão 2100/2021-TCU-Plenário, Relator Augusto Sherman Cavalcanti (peça 190) , o Tribunal pronunciou-se no seguinte sentido:
9.1. com fulcro no art. 289 do Regimento Interno/TCU, conhecer do agravo interposto por Antonio Amaral Vilas Boas Neto, representante no Brasil da Streit Group FZ-LLC para, no mérito, negar-lhe provimento;
9.2. com fulcro no art. 289 do Regimento Interno/TCU, não conhecer do agravo interposto Metal Craft Marine Incorporated;
9.3. com fulcro nos arts. 32, inciso II, e 34 da Lei 8.443/1992, não conhecer dos embargos de declaração (peça 177) opostos por Metal Craft Marine Incorporated;
9.4. dar ciência desta deliberação à Superintendência Regional da Polícia Federal no Rio de Janeiro (SR/PF/RJ) , à empresa Streit Group FZ-LLC e à representante.
EXAME TÉCNICO
1 - Oitiva da PF
A PF afirma (peça 171, p. 1) que, apesar de o edital da licitação não ser explícito quanto ao momento de exigência dos certificados, tais documentos somente seriam exigidos na fase de execução contratual e acrescenta que corrobora esse entendimento o fato de que nenhum dos participantes no certame apresentou as certificações no âmbito da licitação e que apenas a empresa Waffenfabrick juntou declaração de que teria as certificações, não as apresentando, todavia. Além disso, prossegue a PF, nenhuma empresa participante do certame ofereceu recurso dentro do procedimento licitatório em relação à aceitação da proposta da vencedora motivada por dúvida quanto a esses certificados. Para a PF, não se vislumbram evidências de que houve restrições à participação no certame, defendendo que, de fato, teria havido competição e uma sinalização de vantajosidade de preços alcançados para a Administração, conforme tabela que apresenta, repetida abaixo:
	Valor de Referência (US$) 
	1.043.208,47

	Valor da Melhor Proposta (US$) 
	848.500,00

	Diferença Percentual
	18,66%

Ressalta-se que esses valores, além de expressos em moeda estrangeira, não correspondem aos valores finais, pois ainda incidem sobre eles os tributos.
A PF apresenta, então, o cenário atual de sua flotilha, com mais de 15 anos e alto custo de manutenção, o que impossibilitaria o cumprimento de sua missão constitucional de polícia marítima e portuária (peça 171, p. 2) . De fato, essa situação foi constatada e relatada por esta unidade técnica no TC Processo 040.799/2020-4, Fiscalis 237/2020, no qual foi prolatado o Acórdão 1431/2021-TCU-Plenário, Relator Min. Jorge Oliveira, na Sessão Telepresencial de 16/6/2021, que conta com a seguinte determinação:
9.1. determinar:
9.1.1. à Polícia Federal que, no prazo de 180 dias, elabore plano de ação que deve conter, no mínimo, ações a serem adotadas, responsáveis pelas ações e prazos para sua implementação, com a finalidade de reestruturar os Nepoms, definindo, entre outros, efetivo, embarcações e atividades de polícia marítima e buscando, em conjunto com a Conportos e demais órgãos da segurança pública portuária, soluções para eventuais lacunas de atuação na fiscalização de contêineres, consoante o disposto no art. 144, § 1º, incisos II e III, da Constituição Federal de 1988 e os arts. 7º, 9º e 51 da Instrução Normativa - Polícia Federal 2/1999;
A PF ressalta que, além dessa situação detectada pelo TCU, há ainda os riscos envolvidos na atividade, com relatos, inclusive, de morte de policiais no exercício de suas funções (peça 171, p. 3 e peças 175-176) , destacando a importância da aquisição de equipamentos blindados, como as embarcações objeto da licitação em tela (peça 171, p. 4) .
Para a PF, são irretocáveis as constatações quanto às falhas na licitação apontadas na instrução de peça 127, no entanto, aponta que, caso anulado o processo licitatório, permanecerá desaparelhada, com uma flotilha com mais de 15 anos de uso, e permanecerá descumprindo a determinação do Acórdão 1431/2021-TCU-Plenário (peça 171, p. 6) .
A PF apresenta um mapa de riscos envolvidos numa eventual anulação do processo (peça 172) . Os riscos elencados são:
atraso na contratação/vencimento da Ata de Registro de Preços (válida por 1 ano - até 31/12/2021) ;
cancelamento da licitação e realização de novo procedimento licitatório;
dificuldades na realização de novo procedimento licitatório;
licitação fracassada por desinteresse do mercado; e
surgimento de empresas nacionais ou estrangeiras com interesses escusos em prejudicar o certame.
A PF finaliza seu mapa de riscos afirmando que (peça 172, p. 5) :
a realização do Pregão 40/2020 SR/PF/RJ demandou meses de preparação e dedicação, além da formação de equipe multitarefa de servidores lotados em diversas unidades da federação, levados em missão ao Rio de Janeiro;
uma nova licitação teria dificuldade de lograr êxito, em virtude da complexidade do objeto demandado e da limitação de opções de fornecimento no mercado;
uma nova licitação provavelmente terá como resultado maior ônus para a Administração Pública;
uma nova licitação postergará, ou mesmo inviabilizará, o aparelhamento de suas unidades de polícia marítima.
A PF assevera que os efeitos da pandemia de covid19 foram nefastos não só no aspecto da saúde pública, mas em especial para a economia brasileira, afetando negativamente e de maneira severa as contratações públicas (peça 171, p. 6) e aponta elevado risco de aumento de preços de insumos e transporte internacional, com reflexos no aumento dos preços e prazos para aquisição, caso seja deferida a anulação da licitação, impactando negativamente na contratação mais vantajosa para a Administração e deixando de atender o interesse público de prestar serviços de segurança pública adequada e salvaguardar as vidas dos operadores e da população (peça 171, p. 7) .
2 - Oitiva da representada
Inicialmente, a representada esclarece que os argumentos apresentados em sua oitiva reproduzem os conteúdos apresentados no memorial de peça 132, com complementos, tendo em vista o Despacho do relator a peças 136 (peça 143, p. 2) .
A representada alega que a remissão feita no subitem 9.11.1 do edital não se refere a todo a Anexo II, mas "ao dispositivo que regula exclusivamente o mesmo objeto por si tratado: atestados fornecidos por pessoas jurídicas de direito público ou privado" e que das expressões "além de" e "deverá comprovar certificações para os itens conforme a seguir", contidas no subitem 3.1.1 do Anexo II do Edital, podem-se extrair as seguintes conclusões (peça 143, p. 4) :
o licitante deve fornecer à Administração Pública as certificações exigidas para os itens oferecidos, sem, entretanto, que dele se possa deduzir prazo predefinido para tanto;
as certificações são para os itens, não para a pessoa, física ou jurídica, do licitante;
as certificações deverão ser apresentadas além dos atestados, isto é, que as certificações estão fora categoria de atestados e, portanto, não se incluem naquilo que o Edital prevê como documento necessário à habilitação do licitante.
Para a representada (peça 143, p. 5) :
não é razoável interpretar toda a seção 3 do Anexo II como ligada ao item 9.11.1 do Edital, simplesmente por ser denominada, genericamente, "Requisitos de Qualificação Técnica". A título de exemplo, o item 3.1.2, também inserido na mesma seção, sequer faz menção a quaisquer documentos (com a exceção do subitem 3.1.2.2.) . (grifo no original) 
De acordo com a representada, viola o princípio de vinculação ao edital interpretar como exigência de habilitação qualquer coisa além de atestados, pois seria uma interpretação não "restritiva e adstrita ao que está escrito de fato no instrumento convocatório" (peça 143, p. 5) (grifo no original) .
A representada afirma que reforça seu entendimento a ausência de prazo para as certificações, pois, por se tratar de objeto complexo, seria necessário recertificar as embarcações e o prazo para isso é longo e incompatível com o prazo para habilitação (peça 143, p. 5-6) .
De acordo com a representada, ela e a PF interpretam que o momento de apresentação das certificações coincide com o momento da entrega das embarcações (peça 143, p. 6) .
Segundo a representada o próprio TCU teria reconhecido a necessidade urgente da aquisição das embarcações no Acórdão 1431/2021-TCU-Plenário, razão pela qual seria do interesse público que a contratação se realizasse o mais rápido possível (peça 143, p. 7-8) .
A representada assevera que "a interpretação alcançada por este e. Tribunal não foi levantada em momento algum por quaisquer dos participantes durante o curso do procedimento licitatório", depreendendo que "Não há, então, que se cogitar da ocorrência de qualquer dano ou prejuízo, seja à competitividade, ao certame, à licitante ou à própria Administração Pública (peça 143, p. 8) (grifos no original) .
A representada afirma que o desconto de 18,66% alcançado com a licitação levou a Administração a atingir o "objetivo natural do pregão eletrônico, a saber, obtenção da melhor proposta pelo menor preço" e que a anulação do certame é que traria prejuízo à Administração (peça 143, p. 8-9) .
A representada afirma, ainda, que 	a interpretação esposada pela unidade técnica na instrução anterior contraria os ditames da Lei de Introdução às Normas do Direito Brasileiro a respeito da anulação de atos administrativos praticados, especialmente seus arts. 20 e 21, por ter se baseado "em interpretação extensiva e abstrata (em danos meramente 'possíveis') , que deixa, por completo, de levar em consideração a realidade concreta do caso em tela" (peça 143, p. 10) .
Por fim, a representada afirma que sua qualificação técnica foi devidamente comprovada por meio dos invoices e certificados de usuário final apresentados, pois o que o edital exigiria seria (peça 143, 12) :
 (1) apresentação de declarações fornecidas por pessoas jurídicas de direito público ou privado que
 (2) atestem o fornecimento de bens, pela STREIT, em características iguais, semelhantes ou superiores aos licitados,
 (3) na quantidade mínima de 50% do exigido no presente certame.
No entendimento da empresa, "não são requeridos documentos oficiais (no termo estrito da palavra) ou com exigências formais específicas, mas tão somente documentos aptos a comprovar o fornecimento de veículos similares ou superiores de caráter militar/policial" (peça 143, p. 13) .
De acordo com a empresa, a Lei 8.666/94, a jurisprudência do TCU e a doutrina militam a seu favor, pois prescrevem que "a comprovação da capacidade técnica sempre pode ser feita por meio de atestados que comprovem a consecução de objetos de complexidade equivalente ou superior àquelas exigidas no certame" (peça 143, p. 14-15) (grifo no original) .
A representada arremata afirmando que a equipe de planejamento da contratação corroborou a validade de seus atestados com o entendimento de que a finalidade desses não seria "a desclassificação de um ou outro licitante por meio de exigências excessivamente formalistas, mas sim tão somente a comprovação de sua aptidão para a fabricação de embarcações de natureza militar/policial em condições, características e prazos compatíveis (não iguais) aos exigidos no Edital do PREGÃO", o que teria sido cumprido com folga, nas palavras da representada (peça 143, p. 16) .
Resgatam-se, aqui, alguns argumentos apresentados pela representada, em sua oitiva anterior, também em relação aos atestados, em atenção à alegação da representante de que falta a esses documentos prévia legalização por autoridade consular brasileira, contrariando o subitem 4.7.1 da Portaria 457/2010 do Ministério das Relações Exteriores (MRE) :
não são exigidos documentos oficiais (peça 97, p. 37) ;
trata-se de mera formalidade, não necessária ao atingimento da finalidade dos atestados (peça 97, p. 38) ;
cumpridos os requisitos previstos para habilitação, são inexigíveis requisitos de outra ordem (peça 97, p. 39) ;
essa exigência vai de encontro ao formalismo moderado, que orienta as decisões do Tribunal (peça 97, p. 39) ;
irregularidades sanáveis não podem implicar inabilitação (peça 97, p. 40-42) ; e
uma simples diligência seria capaz de suprir essa formalidade (peça 97, p. 43) .
3 - Atendimento às solicitações do Ministro Relator
No Despacho que concedeu a cautelar (peça 136, p. 5) , o Exmo. Min. Relator solicitou, especificamente, exame de documentação e de fatos relativos à fase competitiva do certame, conforme transcrito no parágrafo quinze desta instrução.
4 - Análise
Como bem apresentou o Ministro-Substituto Augusto Sherman Cavalcanti no voto condutor do Acórdão 2100/2021-TCU-Plenário, que confirmou a cautelar (peça 191, p. 3) :
ao contrário do que defende a recorrente, a disposição editalícia não poderia ser mais clara ao dispor que os documentos listados no item 3.1.1.1 são exigidos para a qualificação técnica, pois deixa patente que, "Além da apresentação dos Atestados de Capacidade Técnica", o licitante deverá comprovar as certificações. Dessa forma, não há dúvida de que o edital prevê que a apresentação das certificações deveria ocorrer por ocasião da avaliação da qualificação técnica do licitante.
Esse argumento faz cair por terra a interpretação de que a exigência dos certificados estaria estabelecida para a fase de execução contratual.
Diferentemente do que assevera a representada, a falta de indicação de prazo corrobora o entendimento de que a exigência foi estabelecida para o momento da habilitação e não para o momento da entrega das embarcações.
Cabe destacar que a própria PF afirmou serem "irretocáveis as constatações quanto às falhas na licitação apontadas na instrução de peça 127" (peça 171, p. 6) .
Quanto à determinação do TCU de elaboração de plano de ação de reestruturação dos Nepoms, ressalta-se que, a representada, brilhantemente, apresenta que "Por óbvio, a necessidade de aquisição urgente de embarcações não é uma chancela para o desrespeito a disposições legais e editalícias" (peça 143, p. 8) .
Não há, na interpretação expressa na instrução de peça 127, nada que contradiga o disposto na Lei de Introdução às Normas do Direito Brasileiro. A interpretação advém da leitura das disposições editalícias. A representada, por sua vez, quer fazer valer uma interpretação extensiva e diferente da expressa no edital, entendendo estabelecido prazo para apresentação dos certificados no momento da entrega das embarcações, mesmo esta regra não estando expressa no item 12, ENTREGA E CRITÉRIOS DE ACEITAÇÃO DO OBJETO, do Anexo I, Termo de Referência (peça 18, p. 25-26) .
Observa-se que o pregão se caracteriza pela inversão de fases, ocorrendo a habilitação após as negociações de preço. Com isso, a Administração ganhou em agilidade e passou a analisar a documentação de habilitação apenas da empresa vencedora. Dessa forma, causa estranheza o argumento de que nenhuma outra licitante apresentou as certificações no âmbito da licitação, tendo em vista que só houve análise dos documentos de habilitação da representada, conforme afirmou o pregoeiro, com registro em ata, verbis: "A única proposta analisada foi do Fornecedor/Representante ANTONIO AMARAL VILAS BOAS NETO" (peça 15, p. 6) .
Quanto ao atestado de capacidade técnica, a representada comprovou os seguintes fornecimentos:
5 barcos de patrulha blindados Triton-810 e 3 barcos de patrulha não blindados Dragonet M980, para o Ministério da Defesa da República do Mali (peça 8, p. 2-4 e p. 24-26) ;
	3 veículos blindados de resgate e assalto antiterrorismo, para o Centro Antiterrorista dos Emirados Árabes Unidos (peça 8, p. 5-9) ;
	3 veículos táticos blindados militarizados, para a Gendarmeria Nacional da República da Argentina (peça 8, p. 10-18) ; e
	fornecimento e "chapeamento" de veículos blindados, para Polícia de Ras Khaimah, dos Emirados Árabes Unidos (peça 8, p. 19-20) .
Como a embarcação paradigma para o fornecimento à PF é a Dragonet M980, de fato a representada comprovou a entrega de, apenas, 3 embarcações, ou seja, um quantitativo bem inferior ao necessário para demonstrar o fornecimento de 50% das quantidades máximas de aquisição previstas no edital, 23 barcos no total, o que contraria o disposto no subitem 22.1 do Estudo Técnico Preliminar e no subitem 26.1 do Anexo VII - Estudo Técnico Preliminar (peças 18 e 24) .
Cabe verificar a alegação da ausência de prévia legalização, por autoridade consular brasileira.
O subitem 4.7.1 da Portaria 457/2010 do MRE (Manual do Serviço Consular e Jurídico) assim dispõe:
4.7.1 Para que um documento público de procedência estrangeira possa produzir efeitos jurídicos e seja dotado de fé pública no território nacional será necessária sua prévia legalização por Autoridade Consular brasileira que tenha jurisdição sobre o local em que o documento foi emitido. Será considerado público o documento de natureza particular que tenha sido previamente reconhecido por notário ou autoridade estrangeira competente.
As nações estrangeiras que emitiram os atestados apresentados tratam-se de pessoas jurídicas de direito público externo. Os documentos por elas emitidos, portanto, submetem-se a essa regra, que, não foi observada.
Por meio de uma diligência, é possível afastar imprecisões e confirmar dados contidos em documentações apresentadas por participantes de processos licitatórios.
No caso concreto, entende-se que não se trata de mero formalismo, capaz de ser suprido por simples diligência, pois o MRE não dispõe, entre seus documentos, de atestados de capacidade técnica da representada. Trata-se de exigência editalícia, para habilitação no certame, que não foi cumprida pela representada.
A representada apresentou, ainda, invoices (faturas) e certificados de usuário final, e não atestado, que informam os seguintes fornecimentos (peça 1, p. 14-15 e peça 8, p. 21-22 e p. 37-38) :
	166 barcos Typhoon, 5 barcos de patrulha blindados Triton-810 (já citados no subitem 12.1 desta instrução) , 3 barcos de patrulha não blindados Dragonet M980 (já citados no subitem 12.1 desta instrução) e 100 veículos blindados Typhoon para a República do Mali (peça 8, p. 24-26 e p. 28-30, p. 32-34 e p. 36) ;
20 barcos Sand Tiger para a República do Chade (peça 8, p. 26-28 e p. 34-35) ; e
2 barcos Scorpion MRAP para o Centro Antiterrorista do Ministério do Interior da República da Hungria (peça 8, p. 23-24 e p. 31-32) .
Em relação a esses documentos - invoices (faturas) e certificados de usuário final - a PF (peça 56, p. 2) , corretamente, afirmou que não são documentos hábeis a comprovar a conformidade da entrega. Dessa forma, entende-se que esses documentos deveriam ter sido desconsiderados, acarretando a inabilitação da representada.
O seguimento da licitação, portanto, deveria ter ocorrido com o chamamento do segundo colocado para apresentação dos documentos de habilitação e negociação.
Quanto à fase competitiva do certame, a análise da ata do Pregão (peça 15) permite inferir que houve uma pequena competitividade. Estiveram presentes quatro licitantes, que apresentaram, no momento de abertura do Pregão, propostas de preço, em valores unitários, conforme tabela abaixo (peça 15, p. 2-4) :
	Waffenfabrik Representação Comercial de Hovercrafts Bli
	R$ 8.059.324,10

	Antonio Amaral Vilas Boas Neto
	R$ 8.089.410,1324

	Flexprin Industria Comercio e Serviços Marítimos Ltda
	R$ 8.089.413,7800

	Asia Trading & Construction Pte. Ltd.
	R$ 8.332.183,1000

Considerando o preço de referência, R$ 8.089.413,7800 (peça 15, p. 2) , verifica-se que apenas três propostas obedeceram a esse patamar. Verifica-se, ainda, que a representada estava na segunda colocação, neste momento.
Meia hora após o início do Pregão, a representada apresentou seu segundo lance, R$ 6.579.574,2530, com desconto de 18,66%, não tendo sido registrado nenhum outro lance.
A empresa Waffenfabrik Representação Comercial de Hovercrafts Bli, segunda colocada no certame, manifestou intenção de recurso, tendo em vista que o pregoeiro solicitara ao terceiro colocado, o envio da proposta, subvertendo a ordem e antes mesmo da confirmação da representada como vendedora (peça 15, p. 5) . O pregoeiro respondeu a essa intenção informando que a solicitação fora um equívoco e a empresa Waffenfabrik Representação Comercial de Hovercrafts Bli desistiu do recurso (peça 15, p. 6) .
A empresa Asia Trading & Construction Pte. Ltd. também manifestou intenção de recurso contra a aceitação e habilitação da proposta da representada, afirmando que essa não preencheria requisitos do Edital do Pregão e Anexos, tanto jurídicos (habilitação para manufatura e comércio de embarcações, problemas de representação jurídica, entre outros) , quanto, e em especial, técnicos (peça 15, p. 4-5) . Não há, nos autos, informações complementares sobre os fundamentos dessa intenção de recurso, há apenas a informação de que a Asia Trading & Construction Pte. Ltd. desistira do recurso por meio de e-mail (peça 15, p. 5) .
Não foram identificadas evidências de restrições à participação no certame. O único registro adicional de inconformidade com o resultado do Pregão, de que se tem notícia, são os fatos narrados pela representante, na exordial.
O interesse público é algo difícil de ser mensurado. Por um lado, há os riscos envolvidos na atividade policial, a necessidade de aparelhamento e certa vantajosidade econômica obtida no certame. Por outro há a salvaguarda da lei e da Constituição Federal (CF) , a vinculação ao instrumento convocatório e a possibilidade de precedente de consequências imprevisíveis.
Quanto à vantajosidade econômica, cabe destacar que o valor da proposta foi expresso em moeda estrangeira (dólar) , o que resguarda, em grande parte, a manutenção do valor econômico, reduzindo a probabilidade da impossibilidade de obtenção de preço similar, ou até menor, em uma nova licitação.
Sopesados esses argumentos, entende-se que a legalidade deve prevalecer, devendo o Pregão Eletrônico Internacional 40/2020-GPI/DREX/SR/PF/RJ ser anulado, por vício na fase de habilitação, ao serem exigidas certificações como requisitos de qualificação técnica (9.11.1 do Edital - peça 18, p. 14 - c/c 3.1.1 do Caderno de Especificações Técnicas, Anexo II do Edital - peça 18, p. 32) , em afronta ao art. 30 da Lei 8.666/1993 e ao inc. XXI do art. 37 da CF/1988, cabendo à PF a realização de um novo certame, com edital escoimado desse vício, para aquisição de lanchas, em atenção à determinação contida no subitem 9.1.1 do Acórdão 1431/2021-TCU-Plenário, Relator Min. Jorge Oliveira.
5 - Exame complementar
Resta examinar a alegação de que ausência de Similaridade entre os modelos Dragonet LC-12 e Dragonet M980 e o atendimento à vedação e protótipos (subitem 9.11.2 do Edital, peça 18, p. 15; 22.2 do Estudo Técnico Preliminar, peça 18, p. 50; e subitem 26.2 do Anexo VII - Estudo Técnico Preliminar, peça 18, p. 57) .
A PF informou que considerou o Modelo Dragonet M980 como paradigma sobre o qual se aplicaram customizações que o licitante nomeou de LC-12, constatando-se a essência dos modelos e a similaridade entre ambos, sendo esse um procedimento já realizado pela empresa (peça 56, p. 2) . Ainda de acordo com a PF, esse entendimento favoreceu a aceitação de proposta com valor menor (peça 56, p. 2) .
De modo a aclarar a possibilidade de customização, a PF efetivou diligência junto à empresa, que encaminhou invoice (fatura) confidencial de fornecimento do modelo Dragonet M980 em alumínio, bem como quadro comparativo entre os modelos (peça 56, p. 2) .
A PF informou ainda que a possibilidade de customização e seus reflexos deletérios foram previstos e o risco gerenciado, conforme item 12 do Termo de Referência, "ENTREGA E CRITÉRIOS DE ACEITAÇÃO DO OBJETO". Esse item prevê uma sistemática de recebimento provisório na origem (fábrica) , por comissão de recebimento especialmente designada. Dessa forma, o efeito de eventuais customizações será avaliado e, caso a performance requerida não seja atingida, o produto será recusado, não sendo autorizado o envio ao Brasil, ficando o ônus pelo descumprimento dos requisitos impostos no Edital exclusivamente a cargo da eventual contratada (peça 56, p. 3) .
6 - Impacto da deliberação
A proposta de anulação do certame acarretará a necessidade de realização de outra licitação, especialmente em atenção à determinação contida no subitem 9.1.1 do Acórdão 1431/2021-TCU-Plenário. Todavia, os efeitos decorrentes das medidas propostas não serão mais prejudiciais do que os que poderiam advir em caso da continuidade do certame inquinado, com a possibilidade de ser firmado precedente de consequências imprevisíveis.
Convém assinalar que o encaminhamento proposto não se baseia em valores jurídicos abstratos, tampouco desconsidera suas consequências práticas ou pretende subtrair ao gestor sua discricionariedade. Visa apenas resguardar a necessária observância, pelos agentes públicos, de disposições legais e normativas cogentes e de incontroversa aplicabilidade em processos de licitações e contratos.
Por fim, repisa-se, a proposta foi efetuada em moeda estrangeira, dólar, o que preserva, em grande parte, o valor econômico do bem e minimiza a hipótese de obtenção de preço superior em um novo certame.
CONCLUSÃO
Os exames das alegações da representante podem ser assim condensados:
	Alegação
	Exame
	Conclusão

	i) a lancha ofertada à PF pela empresa Streit Group FZ-LLC, Dragonet LC-12, não consta em nenhum dos quatro atestados de capacidade técnica apresentados, tampouco do seu site, sendo, portanto, um protótipo, o que contraria o disposto no subitem 9.11.2 do Edital, no subitem 22.3 do Estudo Técnico Preliminar e no subitem 26.2 do Anexo VII - Estudo Técnico Preliminar
	Parágrafos 73-76 desta instrução
	A impugnação ao Edital pretendida pela representante, no tocante a esse aspecto, não merece prosperar

	ii) a Streit Group FZ-LLC apresentou "autodeclaração", e não atestado
	Peça 127, parágrafos 13-16 e 27, e parágrafos 41-44 e 61-63 desta instrução
	A impugnação ao Edital pretendida pela representante, no tocante a esse aspecto, merece prosperar

	iii) os atestados de capacidade técnica, emitidos nas línguas inglesa e árabe, e apresentados à PF pela Streit Group FZ-LLC são cópias impressas de imagens obtidas por meio de celular, usando o aplicativo CamScanner, que não foram legalizadas na Embaixada do Brasil nos Emirados Árabes Unidos, o que impediria a realização de uma tradução juramentada no país, conforme estabelecido no subitem 4.7.1 da Portaria 457/2010, que aprova o Manual do Serviço Consular e Jurídico do Ministério das Relações Exteriores
	Parágrafos 45 e 56-60 desta instrução
	A impugnação ao Edital pretendida pela representante, no tocante a esse aspecto, merece prosperar

	iv) o modelo Dragonet M980, que é mencionado em um dos quatro atestados de capacidade técnica apresentados à PF, possui casco em HDPE, que é um polietileno de alta densidade, termoplástico, e não em alumínio, tem 9,8 metros de comprimento, e não de 11 a 12 metros, 2 motores de popa de 250 hp cada, e não 2 motores de centro de 500 hp cada, o que contraria o disposto nos subitens 2.2, 2.5 e 2.6 do Anexo II - Caderno De Especificações Técnicas
	Parágrafos 73-76 desta instrução
	A impugnação ao Edital pretendida pela representante, no tocante a esse aspecto, não merece prosperar

	v) os quatro atestados de capacidade técnica apresentados pela Streit Group FZ-LLC não comprovam a construção e, tampouco, o fornecimento da embarcação requerida pela PF
	Peça 127, parágrafos 13-16 e 27, e parágrafos 41-45 e 54-60 desta instrução
	A impugnação ao Edital pretendida pela representante, no tocante a esse aspecto, merece prosperar

	vi) a proposta apresentada tem desenhos extremamente mal projetados, que inviabilizam a construção da lancha, do modelo Dragonet LC-12, da forma como foi projetada, o que poderia colocar em risco a vida dos policiais federais
	Parágrafos 73-76 desta instrução
	A impugnação ao Edital pretendida pela representante, no tocante a esse aspecto, não merece prosperar

	vii) o modelo de embarcação não teria as certificações exigidas no Edital da licitação
	Peça 127, parágrafos 20-24 e 28-45, e parágrafos 23-40 e 47-53 desta instrução
	A impugnação ao Edital pretendida pela representante, no tocante a esse aspecto, merece prosperar

	viii) problemas no perfil de casco da lancha ofertada à PF, que teria uma angulação de 14º, quando o adequado, para as operações policiais, seria entre 20º e 24º, causariam falta de estabilidade
	Parágrafos 73-76 desta instrução
	A impugnação ao Edital pretendida pela representante, no tocante a esse aspecto, não merece prosperar

	ix) problemas de espaço no compartimento dos motores e nas suas respectivas entradas de ar, que estariam subdimensionadas, podem causar perda de desempenho e resfriamento
	Parágrafos 73-76 desta instrução
	A impugnação ao Edital pretendida pela representante, no tocante a esse aspecto, não merece prosperar

	x) houve problemas na divulgação do certame pois os avisos de licitação, publicados no Diário Oficial da União (DOU) , não continham o termo "internacional", fazendo com que as ferramentas de busca e de captura, usualmente empregadas pelas empresas estrangeiras, não detectassem a abertura da licitação em exame
	Peça 127, parágrafos 49-54 e 56
	A impugnação ao Edital pretendida pela representante, no tocante a esse aspecto, não merece prosperar

	xi) quando o certame foi reaberto, o Edital anterior foi substituído por um novo, não tendo sido republicado da mesma forma que se deu com o texto original
	Peça 127, parágrafos 55 e 57
	A impugnação ao Edital pretendida pela representante, no tocante a esse aspecto, não merece prosperar

	xii) o aviso de reabertura, publicado no DOU, não continha o termo "internacional", as ferramentas de busca e de captura por ela utilizadas não detectaram, novamente, nesta ocasião, a existência da licitação em exame
	Peça 127, parágrafos 55 e 57
	A impugnação ao Edital pretendida pela representante, no tocante a esse aspecto, não merece prosperar

	xiii) o documento apresentava falhas, consistentes em lacunas de informação e incongruências, que impediam o dimensionamento adequado de custos e, portanto, inviabilizavam a elaboração de uma proposta, com a segurança jurídica necessária, com relação às obrigações comerciais e operacionais
	Peça 41, parágrafo 50
	A impugnação ao Edital pretendida pela representante, no tocante a esse aspecto, não merece prosperar

A exigência de certificados na fase de habilitação não encontra amparo legal nem jurisprudencial, afrontando o art. 30 da Lei 8.666/1993 e o inc. XXI do art. 37 da CF/1988. Ademais, com a flexibilização na interpretação das regras do certame, deixando de exigir as certificações na habilitação técnica, ainda que ilegais, a PF incorre em violação ao princípio de vinculação ao instrumento convocatório, com impacto na competitividade do certame e na economicidade almejada. Os aspectos apontados, dada a sua amplitude, tornam o processo insanável e evidenciam a ilegalidade do instrumento convocatório.
Além disso, a representada não apresentou atestados suficientes para habilitação (parágrafos 53-58) .
Dessa forma, será proposta a anulação do Pregão Eletrônico Internacional 40/2020-GPI/DREX/SR/PF/RJ, por vício na fase de habilitação, ao serem exigidas certificações como requisitos de qualificação técnica (9.11.1 do Edital - peça 18, p. 14 - c/c 3.1.1 do Caderno de Especificações Técnicas, Anexo II do Edital - peça 18, p. 32) , em afronta ao art. 30 da Lei 8.666/1993 e ao inc. XXI do art. 37 da CF/1988, cabendo à PF a realização de um novo certame, com edital escoimado desse vício, para aquisição de lanchas, em atenção à determinação contida no subitem 9.1.1 do Acórdão 1431/2021-TCU-Plenário, Relator Min. Jorge Oliveira.
Caso o Tribunal entenda superáveis os problemas da nulidade e da inabilitação, considerando que deve ser dada continuidade ao certame, com a contratação do fornecimento, observa-se que se faz necessária a inclusão, sem custos adicionais, dos certificados apontados no subitem 3.1.1 do Anexo II do Edital, como critérios de aceitação do objeto.
PROPOSTA DE ENCAMINHAMENTO
Ante o exposto, submetem-se os autos à consideração superior, propondo:
a)	conhecer da presente representação, satisfeitos os requisitos de admissibilidade previstos nos arts. 235 e 237, inciso VII e parágrafo único, do Regimento Interno/TCU, c/c o art. 113, § 1º, da Lei 8.666/1993, e no art. 103, § 1º, da Resolução - TCU 259/2014, para, no mérito, julgá-la parcialmente procedente;
b)	determinar à Polícia Federal (PF) , com fundamento no art. 250, inciso II, do Regimento Interno do TCU (RI/TCU) , que, no prazo de 15 dias, proceda a anulação do Pregão Eletrônico Internacional 40/2020-GPI/DREX/SR/PF/RJ, por vício na fase de habilitação, ao serem exigidas certificações como requisitos de qualificação técnica (9.11.1 do Edital, c/c 3.1.1 do Caderno de Especificações Técnicas, Anexo II do Edital) , em afronta ao art. 30 da Lei 8.666/1993 e ao inc. XXI do art. 37 da CF/1988;
c)	comunicar à empresa Metal Craft Marine Incorporated, representante, à Polícia Federal (PF) e a empresa Streit Group FZ-LLC, representada, a decisão que vier a ser adotada nestes autos;
d)	arquivar o presente processo, com base no art. 169, inc. V, do Regimento Interno do TCU (RI/TCU) ."
2.	Por sua vez, o diretor da 3ª DT, ao manifestar sua discordância com a proposta do auditor, teceu as seguintes considerações:
"[...]
Anote-se que no parecer antecedente, peça 201, a análise contemplou todas as alegações da representante em confronto com os esclarecimentos apresentados pela Polícia Federal (PF) e pela Streit Group FZ-LLC. Além de apontar a inadequação da exigência de certificações na fase de habilitação, considerou pertinentes e merecendo acolhida as alegações da representante acerca das seguintes desconformidades: i) apresentação, pela representada, de "autodeclaração" de capacidade técnica e não de certificações; ii) atestados de capacidade técnica em línguas inglesa e árabe; iii) quatro atestados não comprovam o fornecimento do modelo de embarcação requerido pela PF; iv) modelo de embarcação não tem as certificações exigidas no edital (peça 201, p. 10-12) .
Propôs ao Tribunal, em conclusão, determinar a anulação do certame, tendo em vista o vício na fase de habilitação, consubstanciado na exigência de certificações como requisitos de qualificação técnica (9.11.1 do Edital, c/c 3.1.1 do Caderno de Especificações Técnicas, Anexo II do Edital) , o que afronta o art. 30 da Lei 8.666/1993 e ao inc. XXI do art. 37 da CF/1988.
Divirjo da proposta de anulação do certame e dos seus pressupostos, como resposta a ser dada ao vício apontado, por entender, a partir dos esclarecimentos prestados pela PF, que não houve no caso concreto prejuízo ao erário, ao rito procedimental ou a qualquer dos demais participantes do certame, revestindo-se, no caso concreto, de falha de caráter formal, sem consequência prática para a licitação. 
O entendimento parte das informações, trazidas pela PF, de que nenhum dos participantes no certame apresentou as certificações na fase de habilitação, não sendo exigidos os documentos. Ademais, não houve recurso, por parte das empresas, questionando a aceitação da proposta vencedora motivada por dúvida quanto ao momento de apresentação dos documentos, se na fase de habilitação ou em outro.
A medida adotada pela PF, de não exigir as certificações na habilitação, mitigou e tornou inócua, na prática, a possível irregularidade contida no edital, embora contraste com a sua própria declaração de que nenhum órgão teria apresentado o documento, informação que, no pregão, na fase em que se encontrava, só seria conhecida do licitante que formulou a melhor proposta.
Por sua vez, não é possível afirmar que tal previsão editalícia tenha inibido a participação de outras empresas no certame, de modo a restringir o caráter competitivo do processo, dadas as características do mercado com poucos concorrentes, os valores e as empresas envolvidas, as quais dispõem de amplos recursos e conhecimento técnico para discutir a matéria, tanto no âmbito administrativo quanto judicial, se considerassem o caso. 
Nesse sentido, entendo que o posicionamento da PF merece acolhida. Na prática, não se vislumbraram evidências de restrições à participação no certame, houve competição e vantajosidade nos preços alcançados, correspondente ao desconto de 18,66% em relação ao de referência (valor de referência U$ 1.043.208,47; melhor proposta U$ 848.500,00, peça 171, p. 1) .
Outros dois aspectos analisados nos pareceres precedentes e que poderiam levar à anulação do processo de licitação e/ou a revisão do estágio alcançado até o momento dizem respeito à suposta insuficiência dos atestados capacidade técnica apresentados pela Streit Group FZ-LLC e a ausência de certificações do modelo Dragonet LC-12.
Considero, também nesses aspectos, os esclarecimentos da PF suficientes para que se dê, excepcionalmente, continuidade ao processo, tendo em vista a complexidade do objeto, do processo licitatório e sua evolução até o momento, as condições do mercado atualmente afetado pela pandemia da COVID-19 e o interesse público na aquisição dos equipamentos com a brevidade possível, dadas as constatações deste Tribunal no Acórdão 1431/2021-TCU-Plenário, da relatoria do ministro Jorge Oliveia, que formulou, entre outras, a determinação a seguir:
9.1.1. à Polícia Federal que, no prazo de 180 dias, elabore plano de ação que deve conter, no mínimo, ações a serem adotadas, responsáveis pelas ações e prazos para sua implementação, com a finalidade de reestruturar os Nepoms, definindo, entre outros, efetivo, embarcações e atividades de polícia marítima e buscando, em conjunto com a Conportos e demais órgãos da segurança pública portuária, soluções para eventuais lacunas de atuação na fiscalização de contêineres, consoante o disposto no art. 144, § 1º, incisos II e III, da Constituição Federal de 1988 e os arts. 7º, 9º e 51 da Instrução Normativa - Polícia Federal 2/1999;
Sobre a aceitação dos atestados de capacidade técnica, o TCU, no Acórdão 1140/2005-TCU-Plenário, da relatoria do então ministro Marcos Vinicios Vilaça, enunciou, ao julgar edital para contratação de obras pelo DNIT, que tais documentos devem demonstrar a execução de obras parecidas, e não iguais, em quantidade e prazos compatíveis com a licitada.
O legislador, ao dar os contornos do art. 30, inciso II da Lei 8.666/1993, entendeu relevante para a comprovação da qualificação técnica a pertinência e a compatibilidade entre os atestados e o objeto da licitação. Exigências adicionais podem restringir o caráter competitivo do certame. Essa é a interpretação prevalecente na jurisprudência do TCU, a exemplo do Acórdão 1140/2005-TCU-Plenário.
Entendo adequado o julgamento da PF de que os atestados atenderam as especificações do PE 40/2020-GPI/DREX/SR/PF/RJ, ao computar, no quantitativo total de quatorze, oito relativos a embarcações, três de veículos blindados de resgate e assalto antiterrorismo, fornecidos ao Centro Antiterrorista dos Emirados Árabes Unidos (peça 8, p. 5-9) e três veículos táticos blindados militarizados entregues a Gendarmeria Nacional da República da Argentina (peça 8, p. 10-18) .  Os invoices e os certificados de usuário final de 188 embarcações de tipos diversos, compatíveis com o objeto do certame, reforçaram as informações quanto ao porte da empresa, capilaridade e variabilidade de produtos entregues (peça 56, p. 2) .
Nesse contexto, há que se considerar a dificuldade apontada pela PF de os licitantes obterem tais atestados, que envolvem aquisições relacionadas às estratégias de defesa e segurança pública adotadas por Estados estrangeiros, que muitas vezes mantém essas informações sob sigilo.
 Quanto à suposta ausência de certificações específicas para o Dragonet LC12, julgo adequada a ação da PF de considerar o referido modelo como customização do Dragonet M980 e que as certificações serão exigidas sobre a embarcação física e antes da entrega. O interesse público estará protegido, segundo o órgão, pois o termo de referência estabelece que as customizações serão avaliadas e, caso o produto não atenda o desempenho requerido, o objeto será recusado, ficando o ônus no encargo da contratada (peça 56, p. 2-4) . 
Registro que no parecer precedente (peça 201, parágrafo 67) , o auditor considerou que, na hipótese de o TCU julgar pela continuidade do certame, " (...) os cuidados adotados pela PF são suficientes para garantir o fornecimento de embarcações que atendem a suas necessidades, sendo pertinente, no entanto, a inclusão, sem custos adicionais, dos certificados apontados no subitem 3.1.1 do Anexo II do Edital, como critérios de aceitação do objeto".
A flexibilização de critérios no recebimento dos atestados de capacidade técnica - foram aceitas cópias impressas de imagens obtidas por meio de celular - é falha formal da PF, que poderia ser saneada, e que não macula o processo nem o resultado, a justificar revisão de medidas adotadas pelo órgão.
Ressalto que não se está negligenciando a observância dos princípios da legalidade ou da vinculação ao instrumento convocatório, parâmetros irretorquíveis. Ao gestor é dado cumprir a lei e as regras que estabelece para o alcance dos objetivos institucionais. No caso, os preceitos normativos e jurisprudenciais exigíveis foram preservados pela instituição. 
Se não houve, de fato, prejuízo à competitividade, ao processo em si, aos participantes e os valores demonstraram vantajosidade à Administração, entendo estar caracterizado o interesse público na continuidade do certame, uma vez que os equipamentos suprirão demanda importante do órgão para execução de atividades de segurança pública e salvaguarda dos policiais, conforme reportado ao longo do processo. 
 A anulação do certame e a retomada do processo ao princípio são medidas drásticas com consequências indesejáveis para a Administração. Conforme apontado pela PF (peça 171, p. 7) , há risco de aumento de preços de insumos e transporte internacional, com reflexos no aumento dos preços e prazos dos equipamentos, tornando-se eventualmente menos vantajoso para a Administração um novo processo licitatório.
Nesse contexto, como forma de nortear a atuação dos órgãos e poderes, a Lei 13.655, de 25/4/2018, fixou, para as esferas administrativa, controladora ou judicial, a necessidade de indicar de modo expresso as consequências jurídicas e administrativas da decisão que decretar a invalidade de ato, contrato, ajuste, processo ou norma administrativa (art. 21) . 
Além disso, na interpretação das normas " (...) sobre gestão pública, serão considerados os obstáculos e as dificuldades reais do gestor e as exigências das políticas públicas a seu cargo, sem prejuízo dos direitos dos administrados" (art. 22 da Lei 13.655/2018) .
No Acórdão 119/2019-TCU-Plenário, da relatoria do ministro Vital do Rêgo, o TCU, a fim de viabilizar a concretização do interesse público, admitiu que o princípio da legalidade estrita fosse afastado frente a outros princípios. A deliberação enuncia que a observância das normas e disposições do edital deve levar em consideração os princípios basilares que norteiam o procedimento licitatório, entre os quais eficiência e seleção da proposta mais vantajosa. Nesse sentido, transcrevo excerto do voto:
14. A mais moderna Hermenêutica Constitucional enfatiza o caráter normativo dos princípios, bem como a sua concretude, a sua positividade e, até mesmo, a sua supremacia. A exaltação do positivismo jurídico pode levar o Direito a ser prisioneiro da lei, o que seria uma negação de um ditado elementar da boa Hermenêutica: a pior interpretação da lei é a literal; há de se considerar o seu conteúdo axiológico.
15. Ao explicitar a aplicação dos princípios da economicidade e da razoabilidade, como fez a (omissis) - cabe incluir também nesse rol o princípio da eficiência, insculpido no art. 37, caput, da Constituição Federal -, não se está a invadir o terreno reservado à lei, mas sim conferir concretude a normas supralegais, que estão acima dela, em razão de sua natureza de princípios gerais e de seu status constitucional, e que não podem deixar de ter eficácia, sob pena de comprometer a coesão do ordenamento jurídico, pela privação de seus valores fundamentais.
16. Não se trata, em absoluto, de conferir importância menor ao princípio da legalidade, em relação a outros princípios constitucionais. Trata-se tão somente de reconhecer que, diante do caso concreto, na busca da melhor solução para a situação concreta, e a fim de melhor viabilizar a concretização do interesse público em toda a sua plenitude, o princípio da legalidade estrita acaba perdendo força frente a outros princípios.
25.	Tendo em vista os esclarecimentos da PF, que reconheceu falhas no processo; julgo que a manutenção da licitação, conforme conduzido pelo órgão até o momento, é a ação que equaliza de forma mais adequada o interesse público e os princípios e as regras aos quais o procedimento deve observância, em especial legalidade e vinculação ao instrumento convocatório. 
26.	Destaco, ainda, que, no Ofício 34977/2021-TCU/Seproc dirigido ao Diretor-Geral da PF, que comunicou a suspensão cautelar do pregão (peças 136 e 137) , já havia sido informado ao órgão que a matéria está sendo objeto de exame no âmbito do TCU e poderia resultar em decisão no sentido de desconstituir o ato ou o procedimento considerado irregular. Assim, é dispensável a providência prevista no caput do art. 14, da Resolução-TCU 315/2020, com fundamento no parágrafo 2º, inciso I, do referido artigo.
27.	Por fim, considerando as análises e as conclusões alcançadas, não se aplica a apuração da conduta e eventual aplicação de sanção de declaração de inidoneidade à Streit Group FZ-LLC, conforme postulado pela representante (peça 1) .
28.	Diante do exposto, proponho, em substituição à proposta antecedente (peça 201) , na instrução precedente (peça 201) , que o TCU adote o seguinte encaminhamento: 
a) conhecer da presente representação, satisfeitos os requisitos de admissibilidade previstos nos arts. 235 e 237, inciso VII e parágrafo único, do Regimento Interno/TCU, c/c o art. 113, § 1º, da Lei 8.666/1993, e no art. 103, § 1º, da Resolução - TCU 259/2014, para, no mérito, julgá-la improcedente;
b) revogar a medida cautelar adotada mediante o Acórdão 1620/2021-TCU-Plenário;
c) determinar à Polícia Federal que inclua no contrato a ser assinado com a empresa vencedora do certame, como critério de aceitação do objeto, o atendimento das embarcações às certificações previstas no subitem 3.1.1 do Anexo II do Edital do 40/2020-GPI/DREX/SR/PF/RJ, sem implicar, a medida, em custos adicionais à contratante; 
d) dar ciência à Polícia Federal que afronta o art. 30 da Lei 8.666/1993, art. 37, inciso XXI da Constituição Federal e à jurisprudência do TCU exigir, na fase de habilitação, as certificações previstas no Caderno de Especificações Técnicas, subitem 3.1.1.1., Anexo II do Edital do PE 40/2020-GPI/DREX/SR/PF/RJ;
e) comunicar à empresa Metal Craft Marine Incorporated, representante, à Polícia Federal (PF) e a empresa Streit Group FZ-LLC, representada, a decisão que vier a ser adotada nestes autos;
f) arquivar o presente processo, com base no art. 169, inc. V, do Regimento Interno do TCU (RI/TCU) ."
É o relatório.

Jonas Sidnei Santiago de Medeiros Lima (12.907/OAB-DF), representando Sunil Chandrahas; Mateus Stefani Benites (406940/OAB-SP) e Vitor Rhein Schirato (222413/OAB-SP), representando Antonio Amaral Vilas Boas Neto; Vitor Rhein Schirato (222413/OAB-SP), representando DPF - Superint. Regional/RJ - MJ.

Não atuou.

REPRESENTAÇÃO. SUPOSTAS IRREGULARIDADES NA CONDUÇÃO DE PREGÃO ELETRÔNICO INTERNACIONAL PARA REGISTRO DE PREÇOS PARA EVENTUAL AQUISIÇÃO DE LANCHAS DE PATRULHA E INTERCEPTAÇÃO. EXPEDIÇÃO DE MEDIDA CAUTELAR. CONHECIMENTO. PRESENÇA DOS PRESSUPOSTOS PARA A CONCESSÃO DE MEDIDA CAUTELAR. REFERENDO À SUSPENSÃO DEFERIDA PELO RELATOR. AGRAVO. CONHECIMENTO. NÃO PROVIMENTO. AGRAVO INTERPOSTO PELA REPRESENTANTE. NÃO CONHECIMENTO. EMBARGOS DE DECLARAÇÃO OPOSTOS PELA REPRESENTANTE. NÃO CONHECIMENTO. IMPROPRIEDADE NO EDITAL. NÃO OBSERVÂNCIA DE RESTRIÇÃO À COMPETITIVIDADE. REVOGAÇÃO DA MEDIDA CAUTELAR. DETERMINAÇÃO. CIÊNCIA.

REPRESENTAÇÃO (REPR)

Secretaria de Controle Externo da Defesa Nacional e da Segurança Pública (SecexDefes).

Trata-se de representação formulada pela empresa Metal Craft Marine Incorporated sobre possíveis irregularidades ocorridas no Pregão Eletrônico Internacional 40/2020-GPI/DREX/SR/PF/RJ, da Superintendência Regional da Polícia Federal no Rio de Janeiro (SR/PF/RJ) , que tem por objeto o registro de preços para a eventual aquisição de até 23 lanchas de patrulha e interceptação (peças 1-30 e peças 33-40) , com valor total estimado em R$ 186.056.516,94.
2.	Após o exame das respostas às oitivas e do atendimento à diligência autorizada, a unidade técnica propôs a adoção de medida cautelar para suspender o andamento do mencionado certame e a realização de novas medidas saneadoras.
4.	No dia 30/6/2021, por meio do despacho de peça 136, acolhi a proposta da unidade técnica e determinei a suspensão cautelar do mencionado Pregão Eletrônico Internacional 40/2020-GPI/DREX/SR/PF/RJ, além da adoção das medidas acessórias sugeridas.
5.	Na oportunidade, consignei que os atestados de capacidade técnica apresentados pela empresa Streit Group FZ-LLC, declarada vencedora do certame, foram aceitos para comprovar o fornecimento de um modelo de lancha (Dragonet LC-12) , embora fizessem referência a um outro modelo (Dragonet M980) .
6.	Além disso, registrei que, embora a PF tenha afirmado que o edital do certame (itens 9.11.1 e 3.1 de seu Caderno de Especificações Técnicas, Anexo II) autorizasse a comprovação de bens em características, quantidades e prazos compatíveis com o objeto da licitação, e não obrigatoriamente idênticos (peça 56, p. 2) , observou-se que os papéis apresentados não eram atestados de capacidade técnica, mas invoices e certificados de usuário final.
7.	Assinalei, ainda, que a própria PF reconheceu que a documentação apresentada não comprovaria a conformidade do fornecimento, todavia, alegou que "entendeu-se, à época, serem elementos de informação, indicativos do porte da empresa, de sua capilaridade no mercado e da variabilidade de objetos por esta produzidos no mercado em questão, no qual se insere o objeto."
8.	Por meio do Acórdão 1620/2021-TCU-Plenário, este Tribunal referendou a medida cautelar adotada no despacho contido na peça 136.
9.	Posteriormente, a empresa Streit Group FZ-LLC interpôs agravo contra a mencionada decisão. O recurso foi conhecido e a ele negado provimento (Acórdão 2100/2021-TCU-Plenário) .
II
10.	Após o exame dos elementos apresentados pela promotora do certame e pela licitante vencedora, o auditor responsável pela instrução do feito propõe que seja determinada à Polícia Federal (PF) a anulação do Pregão Eletrônico Internacional 40/2020-GPI/DREX/SR/PF/RJ, por vício na fase de habilitação, em afronta ao art. 30 da Lei 8.666/1993 e ao inc. XXI do art. 37 da CF/1988.
11.	Conforme consignado na instrução (peça 201) , a PF informou que os reflexos deletérios de uma customização foram previstos, e seu risco gerenciado, conforme item 12 do Termo de Referência, "ENTREGA E CRITÉRIOS DE ACEITAÇÃO DO OBJETO", que, dentre outras exigências, prevê:
"12.5. Os bens deverão ser novos, de primeiro uso, com ano de fabricação da data da entrega, entregues em perfeitas condições de uso e funcionamento, conforme proposta apresentada e especificações técnicas exigidas;
[...]
12.7. As embarcações a serem entregues deverão ser submetidas a testes em conformidade com o TESTE DE ACEITAÇÃO DAS EMBARCAÇÕES descrito conforme Anexo II - Caderno de Especificações Técnicas.
12.8. Em virtude da complexidade do objeto a ser adquirido, sendo formado por diversas subáreas de conhecimento específicos e diferenciados, o objeto será recebido provisória e definitivamente por COMISSÃO ESPECÍFICA, composta por 5 (cinco) servidores designados pela SR/PF/RJ, relacionados tanto ao processo de contratação quanto à utilização final dos veículos, com notórios conhecimentos face às especificações do bem e condições de fornecimento, com objetivo de verificar sua conformidade com as especificações constantes neste Edital e seus anexos;
[...]
12.12. Os bens poderão ser rejeitados, no todo ou em parte, quando em desacordo com as especificações constantes neste Termo de Referência e na proposta, devendo serem substituídos no prazo de até 60 (sessenta) dias úteis, a contar da notificação da CONTRATADA, às suas custas, sem prejuízo da aplicação das penalidades.
12.13. O recebimento provisório ou definitivo do objeto não exclui a responsabilidade da CONTRATADA pelos prejuízos resultantes da incorreta execução do contrato.
12.14. Para verificação dos padrões internacionais de qualidade técnica, aplicados no processo fabril da embarcação blindada que será fornecido, será exigida, na fase de habilitação, a apresentação de laudos de ensaios laboratoriais, expedidos por banco de provas ou laboratórios acreditados, que atestem que os materiais balísticos opacos e transparentes utilizados para a produção das embarcações cumprem os requisitos mínimos constantes neste Termo de Referência."
12.	Assim, considerando que há previsão de uma sistemática de recebimento provisório na origem (fábrica) , por comissão de recebimento especialmente designada, o auditor entende que essa questão estaria superada, dado que uma eventual inadequação das customizações ensejará a recusa do produto, cabendo à contratada o ônus pelo descumprimento dos requisitos impostos no Edital.
13.	Por outro lado, entende que a exigência de certificados na fase de habilitação afrontaria o art. 30 da Lei 8.666/1993 e o inc. XXI do art. 37 da CF/1988. Além disso, a PF, ao flexibilizar a regra, ainda que ilegal, teria violado o princípio da vinculação ao instrumento convocatório, com impacto na competitividade e na economicidade do certame.
III
14.	O diretor da 3ª DT, contudo, diverge da proposta de encaminhamento apresentada pelo auditor.
15.	A PF informou que nenhum dos participantes do certame apresentou as certificações na fase de habilitação, uma vez que não foram exigidos tais documentos. Para o diretor, o procedimento adotado acabou por tornar inócua a impropriedade contida no edital do pregão de apresentação das certificações por ocasião da habilitação dos licitantes.
16.	Nesse contexto, considerando, ainda, que não houve manifestação por parte dos participantes do certame questionando a adoção de tal procedimento, entendo, em consonância com o diretor, que a falha apontada pode ser relevada.
17.	Ademais, como bem observou o diretor, não há evidência de que a previsão editalícia tenha contribuído para restringir a competitividade do certame, que contou com a participação de quatro empresas, de um mercado com poucos concorrentes, e que, ao final, obteve uma diferença de 18,66% em relação ao valor de referência (U$ 1.043.208,47; melhor proposta U$ 848.500,00, peça 171, p. 1) .
18.	No que diz respeito à suposta insuficiência dos atestados de capacidade técnica apresentados pela vencedora e a ausência de certificações do modelo Dragonet LC-12, peço licença para transcrever as considerações do diretor, como as quais manifesto desde já minha concordância:
"11.	Considero, também nesses aspectos, os esclarecimentos da PF suficientes para que se dê, excepcionalmente, continuidade ao processo, tendo em vista a complexidade do objeto, do processo licitatório e sua evolução até o momento, as condições do mercado atualmente afetado pela pandemia da COVID-19 e o interesse público na aquisição dos equipamentos com a brevidade possível, dadas as constatações deste Tribunal no Acórdão 1431/2021-TCU-Plenário, da relatoria do ministro Jorge Oliveia, que formulou, entre outras, a determinação a seguir:
9.1.1. à Polícia Federal que, no prazo de 180 dias, elabore plano de ação que deve conter, no mínimo, ações a serem adotadas, responsáveis pelas ações e prazos para sua implementação, com a finalidade de reestruturar os Nepoms, definindo, entre outros, efetivo, embarcações e atividades de polícia marítima e buscando, em conjunto com a Conportos e demais órgãos da segurança pública portuária, soluções para eventuais lacunas de atuação na fiscalização de contêineres, consoante o disposto no art. 144, § 1º, incisos II e III, da Constituição Federal de 1988 e os arts. 7º, 9º e 51 da Instrução Normativa - Polícia Federal 2/1999;
12.	Sobre a aceitação dos atestados de capacidade técnica, o TCU, no Acórdão 1140/2005-TCU-Plenário, da relatoria do então ministro Marcos Vinicios Vilaça, enunciou, ao julgar edital para contratação de obras pelo DNIT, que tais documentos devem demonstrar a execução de obras parecidas, e não iguais, em quantidade e prazos compatíveis com a licitada.
13.	O legislador, ao dar os contornos do art. 30, inciso II da Lei 8.666/1993, entendeu relevante para a comprovação da qualificação técnica a pertinência e a compatibilidade entre os atestados e o objeto da licitação. Exigências adicionais podem restringir o caráter competitivo do certame. Essa é a interpretação prevalecente na jurisprudência do TCU, a exemplo do Acórdão 1140/2005-TCU-Plenário.
14.	Entendo adequado o julgamento da PF de que os atestados atenderam as especificações do PE 40/2020-GPI/DREX/SR/PF/RJ, ao computar, no quantitativo total de quatorze, oito relativos a embarcações, três de veículos blindados de resgate e assalto antiterrorismo, fornecidos ao Centro Antiterrorista dos Emirados Árabes Unidos (peça 8, p. 5-9) e três veículos táticos blindados militarizados entregues a Gendarmeria Nacional da República da Argentina (peça 8, p. 10-18) . Os invoices e os certificados de usuário final de 188 embarcações de tipos diversos, compatíveis com o objeto do certame, reforçaram as informações quanto ao porte da empresa, capilaridade e variabilidade de produtos entregues (peça 56, p. 2) .
15.	Nesse contexto, há que se considerar a dificuldade apontada pela PF de os licitantes obterem tais atestados, que envolvem aquisições relacionadas às estratégias de defesa e segurança pública adotadas por Estados estrangeiros, que muitas vezes mantém essas informações sob sigilo."  (grifamos) 
19.	Assim, considerando que não restou demonstrado prejuízo à competitividade e aos participantes do certame, o interesse público aponta para a continuidade do pregão eletrônico, de forma a atender a demanda do órgão para execução das "atividades de segurança pública e salvaguarda dos policiais, conforme reportado ao longo do processo." 
20.	Outrossim, conforme registra o auditor, " (...) os cuidados adotados pela PF são suficientes para garantir o fornecimento de embarcações que atendem a suas necessidades, sendo pertinente, no entanto, a inclusão, sem custos adicionais, dos certificados apontados no subitem 3.1.1 do Anexo II do Edital, como critérios de aceitação do objeto".
21.	Dessa forma, acolho a proposta de encaminhamento formulada pelo diretor da 3ª DT, que contou com a anuência do titular da unidade técnica, de permitir a continuidade do certame, apenas com o reparo de que a representação deve ser considerada parcialmente procedente, tendo em vista a ocorrência da inobservância do art. 30 da Lei 8.666/1993.
	Ante o exposto, em linha com o posicionamento dos dirigentes da unidade técnica, VOTO por que o Tribunal adote o acórdão que ora submeto à deliberação deste Colegiado.
TCU, Sala das Sessões, em 20 de outubro de 2021.
BENJAMIN ZYMLER 
Relator